ACORDAO-COMPLETO-2372966

ACÓRDÃO 7662/2020 ATA 23/2020 - PRIMEIRA CÂMARA

VISTOS, relatados e discutidos estes autos de tomada de contas especial instaurada pela Caixa Econômica Federal (Caixa) , em razão do não cumprimento do objeto pactuado no Contrato de Repasse 313.905-53/2009, celebrado entre a União, por intermédio do Ministério do Turismo, e o Município de Governador Archer/MA, com a interveniência da Caixa, tendo por objeto a execução de pavimentação asfáltica e drenagem superficial naquela municipalidade,
ACORDAM os Ministros do Tribunal de Contas da União, reunidos em Sessão da 1ª Câmara, diante das razões expostas pelo Relator, em:
9.1. arquivar os presentes autos, com fundamento no art. 212 do Regimento Interno desta Casa, ante a ausência de pressupostos de constituição e desenvolvimento válido e regular do processo;
9.2. dar ciência deste acórdão ao responsável, à Caixa Econômica Federal, ao Ministério do Turismo e ao Município de Governador Archer/MA.

Tomada de Contas Especial instaurado pela CEF, em razão da não consecução dos objetivos pactuados no Contrato de Repasse com o Município de Governador Archer/MA, tendo por objeto "a transferência de recursos financeiros da União para a execução de Pavimentação asfáltica e drenagem superficial, no referido Município

Primeira Câmara

Município de Governador Archer/MA.

3.	Responsável: Jakson Valério de Sousa Oliveira, CPF XXX.977.363-XX.

13.1. Ministros presentes: Walton Alencar Rodrigues (Presidente), Benjamin Zymler, Bruno Dantas e Vital do Rêgo.
13.2. Ministros-Substitutos presentes: Augusto Sherman Cavalcanti (Relator), André Luís de Carvalho e Weder de Oliveira.

AUGUSTO SHERMAN

Cuidam os autos de tomada de contas especial instaurada pela Caixa Econômica Federal (Caixa) , em razão do não cumprimento do objeto pactuado no Contrato de Repasse 313.905-53/2009 (peça 1, p. 2/39) , celebrado entre a União, por intermédio do Ministério do Turismo, e o Município de Governador Archer/MA, com a interveniência da Caixa, tendo por objeto a execução de pavimentação asfáltica e drenagem superficial naquela municipalidade.
2.	No que se refere ao conteúdo dos autos, às medidas saneadoras e análises levadas a efeito, assim como quanto às conclusões e propostas de encaminhamento apresentadas pela área técnica desta Casa, adoto como relatório a instrução constante da peça 13, a qual contou com concordância do Diretor da Área (peça 14) e do Secretário de Controle Externo da SecexTCE (peça 15) , passando a transcrevê-la, com os eventuais ajustes de forma julgados pertinentes:
"INTRODUÇÃO
1. Trata-se de Tomada de Contas Especial instaurado pela Caixa Econômica Federal (Caixa) , em desfavor dos Srs. Raimundo Nonato Leal (gestão 2009 a 2012) e Jakson Valério de Sousa Oliveira (gestão 2013 a 2016) , ex-prefeitos do Município de Governador Archer/MA, respectivamente, em razão do não cumprimento do objeto pactuado no Contrato de Repasse 313.905-53/2009, de 31/12/2009 (peça 1, p. 29-39) , celebrado entre a União, por intermédio do Ministério do Turismo, e o Município de Governador Archer/MA, com a interveniência da Caixa, tendo por objeto a execução de pavimentação asfáltica e drenagem superficial no município.
HISTÓRICO 
2. O Contrato de Repasse 313.905-53/2009 foi firmado no valor de R$ R$ 609.122,00, sendo R$ 585.000,00 à conta do contratante e R$ 24.122,00 de contrapartida do município. Do montante dos recursos aprovados, foi transferida a quantia de R$ 228.969,00, mediante as Ordens Bancárias 2011OB800587, de 9/6/2011, e 2012OB800960, de 5/4/2012 (peça 1, p. 81) . Do valor transferido, foi desbloqueada efetivamente a quantia de R$ 227.023,16 (peça 1, p. 66) .
3. O ajuste vigeu de 31/12/2009 a 30/6/2017, prorrogado por meio de sucessivos termos aditivos, sendo que o último a estendeu até 30/6/2017 (peça 1, p. 53) , com mais 30 dias após o término da vigência, conforme cláusula décima segunda do ajuste (peça 1, p. 36) , para a apresentação da prestação de contas. 
3.	A execução do contrato de repasse foi fiscalizada pela Caixa, por meio do:
3.1. Relatório de Acompanhamento de Engenharia (RAE) - Setor Público, cuja inspeção ocorreu em 2/7/2010, indicando o percentual de 8,95% de execução físico-financeiro, correspondendo a R$ 54.105,84 aplicados no objeto contratado (peça 1, p. 54-55) .
3.2. Relatório de Acompanhamento de Engenharia (RAE) - Setor Público, cuja inspeção ocorreu em 19/8/2011, indicando o percentual de 39,46% de execução físico-financeiro, correspondendo a R$ 238.426,18 aplicados no objeto contratado (peça 1, p. 59-61) .
4. Os responsáveis arrolados nesta tomada de contas especial (item 1 retro) foram notificados pela Caixa em relação à inexecução do referido contrato de repasse por meio do:
4.1. Ofício 1282/2014/SR/GIGOV/SL, de 5 de novembro de 2014, endereçado ao ex-prefeito Raimundo Nonato Leal, solicitando a regularização da execução da pavimentação asfáltica e drenagem superficial, sob pena de devolução dos recursos aplicados (peça 1, p. 8-9) .
4.2. Ofício 1280/2014/SR/GIGOV, de 5/11/2014, enviado ao ex-prefeito Jakson Valério de Sousa Oliveira, solicitando a regularização da execução da pavimentação asfáltica e drenagem superficial, sob pena de devolução dos recursos aplicados (peça 1, p. 10-11) .
5. No Relatório de Tomada de Contas Especial 307/2016 (peça 1, p. 88-91) , em que os fatos estão circunstanciados, a responsabilidade pelo dano causado ao erário foi atribuída solidariamente aos Srs. Raimundo Nonato Leal (Gestão 2009 a 2012) e Jakson Valério de Sousa Oliveira (Gestão 2013 a 2016) , ex-prefeitos do Município de Governador Archer, respectivamente, em razão da não consecução dos objetivos pactuados, apurando-se como prejuízo o valor original de R$ 227.023,16, correspondente às parcelas de recursos da União/Ministério do Turismo desbloqueada pela Caixa Econômica Federal (peça 2, p. 5) .
6. O Tomador de Contas atribuiu responsabilidade ao Sr. Raimundo Nonato Leal, prefeito do Município de Governador Archer/MA na gestão 2009 a 2012, visto que foi o signatário do contrato de repasse e gestor do município à época da liberação dos recursos, dispondo de tempo e recursos suficientes para a execução e conclusão do objeto. Sua omissão resultou no dano ao erário decorrente da ausência de funcionalidade do objeto parcialmente executado. Na impossibilidade de fazê-lo, devidamente justificada, deveria ter adotado as medidas cabíveis visando o resguardo dos recursos federais.
7. A responsabilidade foi estendida ao Sr. Jakson Valério de Sousa Oliveira, prefeito do município na gestão 2013 a 2016. Enquanto sucessor e em nome do princípio da continuidade administrativa, a ele cabia retomar a execução do objeto dotando-o de funcionalidade. Na impossibilidade de fazê-lo, devidamente justificada, deveria ter adotado as medidas cabíveis para resguardo do erário (peça 1, p. 90) .
8. O Relatório de Auditoria 1090/2017 da Controladoria Geral da União (peça 1, p. 97-100) também chegou às mesmas conclusões. Após serem emitidos o Certificado de Auditoria, o Parecer do Dirigente e o Pronunciamento Ministerial (peça 1, p. 101-102 e 110) , o processo foi remetido a este Tribunal.
9.	Na instrução preliminar à peça 5 verificou-se que para a execução das obras previstas no Contrato de Repasse 313.905-53/2009, a Caixa procedeu aos seguintes desbloqueios (peça 1, p. 5) :
	Data
	Valores da União (R$) 
	Valores da Contrapartida (R$) 
	Total (R$) 

	21/6/2011
	51.921,36
	2.158,91
	54.080,27

	20/4/2012
	175.101,80
	9.218,54
	184.320,34

	TOTAIS
	227.023,16
	11.377,45
	238.400,61

10. Segundo o dossiê CI/SR/GIGOV/SL 017/2015, datado de 24 de junho de 2015 (peça 1, p. 4-6) , a Caixa, a pedido do Município Governador Archer, realizou duas vistorias na execução física do empreendimento, constatando que houve evolução até o percentual de 32,46%, que corresponde a R$ 238.426,18, conforme Relatório de Acompanhamento de Engenharia (RAE) de 19/8/2011 (peça 1, p. 4) .
11. Foram liberados R$ 238.400,61 até 20/4/2012 (v. quadro no item 13 retro) . Entretanto, o Sr. Raimundo Nonato Leal, prefeito do Município de Governador Archer/MA na gestão 2009 a 2012, solicitou a glosa dos serviços restantes e a devolução do saldo do contrato. De acordo com o expediente datado de 29 de novembro de 2012, 'a glosa' do restante dos serviços, e a devolução do saldo, foi solicitada para que pudesse prestar contas final do contrato de repasse (peça 1, p. 64) .
12. O pleito foi negado pela Caixa, por entender que os serviços até então executados não garantiam a funcionalidade do objeto, de maneira que a execução do contrato de repasse deveria continuar, sob pena de causar prejuízos com a paralisação (peça 1, p. 5) .
13. Por sua vez, o município deixou de se manifestar, a situação das obras paralisadas persistiu e a impropriedade continuou sem solução. A Caixa frisou que desconhecia qualquer óbice à continuidade do contrato (peça 1, p. 5) , de modo que a paralisação teve origem no âmbito do Município de Governador Archer, mais claramente na gestão do Sr. Raimundo Nonato Leal, prefeito de 2009 a 2012, que em 19/12/2012 (final de mandato) solicitou 'a glosa' dos serviços restantes e a devolução do saldo do contrato (peça 1, p. 5 e 64) .
14. A Caixa não especificou, propriamente, as irregularidades na execução do Contrato de Repasse 313.905-53/2009 ou na prestação de contas do contrato que justificaram a instauração desta TCE. Argumentou, apenas, em resposta ao pedido de rescisão de contrato feito pelo ex-prefeito Raimundo Nonato Leal (item 16, retro) , que o que fora executado até então não garantia a funcionalidade do objeto e a paralisação das obras causaria prejuízos ao Erário (item 17, retro) .
15. No Relatório de Acompanhamento de Engenharia (RAE) - Setor Público (peça 1, p. 59-61) , o engenheiro da Caixa constatou a execução da integralidade dos serviços iniciais, das obras de arte corrente e da terraplenagem, além de 56,90% da pavimentação. Faltavam a drenagem superficial e as sinalizações das ruas. Todavia, não oferece detalhes acerca dos trechos onde foram aplicados os recursos na pavimentação.
16. Segundo o Laudo de Análise Técnica de Engenharia-OGU, que as obras compreendiam a pavimentação com tratamento duplo nas seguintes ruas do Bairro D. Pedro, no Município de Governador Archer/MA (peça 1, p. 18) :
	- Rua Japão, trecho I - com retirada da pavimentação existente - extensão de 116 m e 6 m de largura;
 	- Rua Japão, trecho II - extensão de 1.884 m e 6 m de largura; 
	- Rua Presidente Juscelino - com retirada da pavimentação existente - extensão de 740 m e 5,5 metros de largura.
17. Com base nesses dados, e no RAE mencionado (peça 1, p. 59) , pode-se concluir, então, que o investimento de R$ 184.320,34 em pavimento constatado pela Caixa foi suficiente para a pavimentação da rua Japão - Trecho I (R$ 14.031,36) e da Rua Presidente Juscelino (R$ 82.051,20) , e ainda sobraria a quantia de R$ 88.237,78, suficiente para pavimentar mais de 1/3 da Rua Japão - Trecho II (R$ 227.888,64) .
18. Portanto, deve ser vista com cautela a conclusão da Caixa de que a execução física do contrato não alcançou funcionalidade. Isso porque os 56,90% da pavimentação executada, apesar da falta de aplicação em drenagem superficial, dependendo da distribuição dos recursos de forma correta poderiam atender plenamente as ruas Presidente Juscelino e Japão-trecho I.
19. A jurisprudência desta Corte orienta-se no sentido de que nos casos em que o objeto não foi concluído, a responsabilização do gestor pela inexecução deve se limitar ao valor correspondente à fração não concretizada do objeto, desde que a parte realizada possa, de alguma forma, trazer algum benefício para a comunidade envolvida ou para o alcance dos objetivos do ajuste.
20. Assim, não se deve promover a responsabilização pela totalidade do valor contratado, o que caracterizaria o enriquecimento sem causa da administração. O valor do débito decorrente da inexecução deve, pois, corresponder apenas à fração não realizada do objeto (Acórdão 852/2015-TCU-Plenário, 1523/2015 - TCU - 1ª Câmara, 1779/2015 - TCU - Plenário, 5792/2015 - TCU - 1ª Câmara e 6933/2015 - TCU - 1ª Câmara, dentre outros) .
21. Ocorre, todavia, que, diferentemente de outras formas de transferências voluntárias, em que o concedente libera antecipadamente o total das verbas acordadas, no caso do contrato de repasse, a Caixa desbloqueia apenas a parte dos recursos que considera corretamente aplicada, ficando em seu poder o saldo remanescente.
22. Nesse contexto, comungamos do mesmo entendimento do MPTCU expresso no Acórdão 6107/2017-TCU-Segunda Câmara (Relator: Ministro Aroldo Cedraz) , nos seguintes termos:
'Nota-se que estamos falando em pavimentação asfáltica que requereu preliminarmente a realização de trabalhos de terraplanagem e drenagem de águas pluviais (peça 1, p. 93) . Decerto os trabalhos que antecedem a aplicação do asfalto melhoram a trafegabilidade das vias, sendo evidente o benefício que a coletividade passa a usufruir. Acontece que se a via pública não recebe a cobertura asfáltica a durabilidade da obra tende a ser bem menor, diminuindo a vida útil da pavimentação. 
Por isso mesmo, reconhecemos que as obras foram incorporadas ao patrimônio coletivo na medida em que facilitou o acesso a algumas localidades da cidade, o que sugere que a cobrança dos recursos gastos deveria ser dirigida exclusivamente ao município, em face do favorecimento da população. Mesmo assim cabe falar em prejuízo decorrente da redução da vida útil do objeto acordado, resultante da falta de aplicação de asfalto. 
No tocante à gestora, em razão da não conclusão das obras em desatenção ao princípio da continuidade da administração pública, ela deve ser responsabilizada e ter as contas julgadas irregulares, para lhe ser aplicada multa com supedâneo no art. 58 da Lei 8.443/1992.'
23. Vê-se que nesta TCE, com mais ênfase dever-se-ia aplicar o entendimento do MPTCU, na medida em que naquele caso exemplificado constatou apenas a execução de apenas a terraplenagem, ao passo que nesta TCE foram realizados serviços de pavimentação, pressupondo que a parte executada - com pavimento - melhorou a trafegabilidade das vias, sendo presumível o benefício que a coletividade passou a usufruir.
24. A propósito, nos casos em que o acordo não é cumprido, mas a parte executada tem utilidade, não havendo indícios de locupletamento, desvio de recursos públicos ou outra irregularidade que macule a conduta dos agentes públicos, o Tribunal tem considerado que a responsabilização do gestor pela inexecução deve se limitar ao valor correspondente à fração não concretizada do objeto, desde que a parte realizada possa, de alguma forma, trazer algum benefício para a comunidade envolvida ou para o alcance dos objetivos do ajuste. A jurisprudência desta Corte tem reiterado o referido entendimento de acordo com os Acórdão 852/2015-TCU-Plenário, 1523/2015 - TCU - 1ª Câmara, 1779/2015 - TCU - Plenário, 5792/2015 - TCU - 1ª Câmara e 6933/2015 - TCU - 1ª Câmara, dentre outros.
25. Por outro lado, nas situações em que os recursos 'conveniados' são aplicados indevidamente, mas em benefício do Estado, Distrito Federal ou Município, sem que haja locupletamento por parte do agente público, a responsabilidade pelo ressarcimento da dívida é do ente federado, não havendo como imputar débito ao gestor (Acórdãos 158/2008, 2707/2013 e 2710/2013, todos da 1ª Câmara, 7079/2010, 4990/2011, 7298/2013, todos da 2ª Câmara, e 456/2011 - Plenário) .
26. Portanto, afigura-se mais aplicável, neste caso, a responsabilização do Município de Governador Archer/MA pelo débito apurado, tendo em vista ter incorporado ao patrimônio coletivo o resultado dos serviços realizados - pavimentação parcial de ruas beneficiando os munícipes - pois, não há indicação nos autos de que os ex-prefeitos arrolados nesta TCE se tenham locupletado, ou desviado os recursos oriundos do Contrato de Repasse 313.905-53/2009 (item 32 c/c item 29, retro) . 
27. Ocorre, todavia, tratando-se contrato de repasse, em que a metodologia imprimida pela Caixa só permite os desembolsos de recursos em que ela atesta a execução efetiva das obras, de modo que o convenente/contratado não tem acesso à integralidade dos recursos, em tese não haveria o que se falar em 'responsabilização correspondente à fração não concretizada do objeto', tendo em vista que o que foi gasto foi atestado pela Caixa como aplicado no objeto ajustado e o saldo remanescente continuou em poder da Caixa. Resumindo, a Caixa somente permitiu o desbloqueio do montante suficiente para cobrir as despesas efetivamente executadas, mantendo em seu domínio os recursos remanescentes. 
28. Por outro lado, para reforçar o entendimento de que houve a incorporação da parte executada com os recursos federais ao patrimônio municipal, não havendo, portanto, indícios de locupletamento ou desvio de finalidade, lançaremos mão das informações contidas na Planilha de Levantamento de Serviços (PLS) da Caixa, anexa ao Relatório de Acompanhamento de Engenharia (RAE) - Setor Público (peça 1, p. 59-61 e 62-63) . Verifica-se nessa planilha que, com o montante de R$ 238.426,38, o município conseguiu executar 100%:
a) dos serviços iniciais, no valor de R$ 5.507,76 (peça 1, p. 62) ; 
b) das obras de arte corrente, no valor de R$ 1.717,71 (peça 1, p. 62) ;
c) da terraplenagem, no valor de R$ 43.537,53 (peça 1, p. 63) .
29. Significa dizer que as duas ruas - Japão (trechos I e II) e Presidente Juscelino - receberam integralmente os serviços até a terraplenagem. Encontravam-se preparadas, então, para receberem a etapa da pavimentação, a parte que garante a trafegabilidade dos veículos (v. fotos peça 61) .
37. No item pavimentação, o município conseguiu executar (peça 1, p. 63) :
a) 100% da imprimação de base de pavimentação com emulsão CM-30, no valor de R$ 43.481,50;
b) 56,45% do Tratamento superficial duplo - TSD, com emulsão RR-2C, no valor de R$ 70.490,00;
c) 0,00% de Capa selante com emulsão RR-2C, incluso aplicação e compactação;
d) 54,45% de Transporte de Brita DMT = 275 km, no valor de R$ 25.295,27; 
e) 0,00% de Transporte de areia para capa selante DMT=70 km; f) 54,45% do Transporte de material betuminoso DMT = 906 km, no valor de R$ 45.053,57.
30. Assim, em razão da falta de conclusão da pavimentação com os trabalhos de capeamento das ruas Japão (trechos I e II) e Presidente Juscelino não há garantia da satisfatória trafegabilidade nessas ruas aos usuários, apesar do estágio avançado das obras encontradas pela Caixa. 
31. Dessa forma, nessa fase preliminar instrutória não verificamos indícios de locupletamento ou desvio de recursos públicos por parte dos ex-prefeitos Raimundo Nonato Leal, prefeito na gestão 2009 a 2012, e Jakson Valério de Sousa Oliveira, prefeito na gestão 2013 a 2016 (item 33, retro) . Assim, considerando que o Município de Governador Archer/MA incorporou ao patrimônio coletivo local os serviços de pavimentação objeto do Contrato de Repasse 313.905-53/2009 (item 32, retro) , a nosso ver cabe a adoção das seguintes medidas preliminares:
32. Com base na análise acima, na instrução à peça 5 foi sugerida a seguinte proposta de encaminhamento:
'PROPOSTA DE ENCAMINHAMENTO
38. Diante do exposto, submetem-se os autos à consideração superior, propondo:
38.1. Realizar a citação do Município de Governador Archer/MA, com fundamento nos arts. 10, § 1º, e 12, incisos I e II, da Lei 8.443/1992 c/c o art. 202, incisos I e II, do RI/TCU, para que, no prazo de quinze dias, apresente alegações de defesa quanto à irregularidade detalhada a seguir, e/ou recolha aos cofres do Tesouro Nacional as quantias abaixo indicadas, atualizadas monetariamente a partir das respectivas datas até o efetivo recolhimento, abatendo-se na oportunidade a quantia eventualmente ressarcida, na forma da legislação em vigor;
I - Irregularidade: incorporação ao patrimônio coletivo local do resultado das obras de pavimentação previstas no Contrato de Repasse 313.905-53/2009, de 31/12/2009 (peça 1, p. 29-39) , celebrado entre a União, por intermédio do Ministério do Turismo, e o Município de Governador Archer/MA, com a interveniência da Caixa, tendo por objeto a execução de pavimentação asfáltica e drenagem superficial no município, sem que o referido contrato de repasse fosse integralmente executado.
II - Conduta: incorporar ao patrimônio coletivo local o resultado das obras de pavimentação previstas no Contrato de Repasse 313.905-53/2009, no montante de R$ 227.023,16, considerando que o referido contrato de repasse não foi integralmente executado.
III - Dispositivos violados: art. 37, caput, c/c o art. 70, parágrafo único, da Constituição da República Federativa do Brasil, art. 145 do Decreto 93.872/1986, art. 62 da Portaria Interministerial MPOG/MF/CGU 127, de 29 de maio de 2008, cláusula terceira, item 3.2, letras 'a', 'q' e 's' e cláusula oitava, item 8.7.2, letra 'a', do Contrato de Repasse 313.905-53/2009.
	Valor original (R$) 
	Data da ocorrência

	51.921,36
	21/6/2011

	175.101,80
	20/4/2012

38.2. Informar o Município de Governador Archer/MA de que, caso venha a ser condenado pelo Tribunal, o débito ora apurado será acrescido de juros de mora, nos termos do § 1º do art. 202 do RI/TCU.
38.3. Realizar a audiência dos Srs. Raimundo Nonato Leal (CPF XXX.057.333-XX) , Jakson Valério de Sousa Oliveira (CPF XXX.977.363-XX) , com fundamento nos arts. 10, § 1º, e 12, incisos I e III, da Lei 8.443/1992 c/c o art. 202, incisos I e III, do RI/TCU, para que, no prazo de quinze dias, apresentem razões de justificativa quanto à irregularidade detalhada a seguir:
I - Irregularidade: não conclusão das obras do Contrato de Repasse 313.905-53/2009, de 31/12/2009 (peça 1, p. 29-39) , celebrado entre a União, por intermédio do Ministério do Turismo, e o Município de Governador Archer/MA, com a interveniência da Caixa, tendo por objeto a execução de pavimentação asfáltica e drenagem superficial no município.
II - Conduta: não concluir as obras objeto do Contrato de Repasse 313.905-53/2009, de 31/12/2009 (peça 1, p. 29-39) , embora dispondo de tempo e recursos suficientes para a execução e conclusão do objeto. A omissão resultou no dano ao erário decorrente da ausência de funcionalidade de parte do objeto executado. Na impossibilidade de fazê-lo, devidamente justificada, deveriam ter adotado as medidas cabíveis visando o resguardo dos recursos federais.
III - Dispositivos violados: art. 37, caput, c/c o art. 70, parágrafo único, da Constituição da República Federativa do Brasil, art. 145 do Decreto 93.872/1986, art. 62 da Portaria Interministerial MPOG/MF/CGU 127, de 29 de maio de 2008, cláusula terceira, item 3.2, letras 'a', 'q' e 's' e cláusula oitava, item 8.7.2, letra 'a', do Contrato de Repasse 313.905-53/2009.'
33. O Relator, Ministro Substituto Augusto Sherman Cavalcanti, adotou a análise procedida na instrução preliminar à peça 5 (cf. itens 9-31, retro) , conforme se depreende dos itens 8-19 do referido despacho (peça 8, p. 2-3) para, a partir dela, ressalvar e concluir diferentemente nos seguintes termos:
'20. Com as vênias de estilo por divergir parcialmente do entendimento da unidade instrutiva, contudo, considero, primeiramente, que a imputação de débito não deva prevalecer neste feito. Conforme ressaltou a própria Secex-TCE, trata-se, no caso, de contrato de repasse, em que os recursos federais repassados somente são desbloqueados após a confirmação da execução. Nesse sentido, todas as evidências constantes dos autos são de que os valores efetivamente entregues à Prefeitura Municipal de Governador Archer por conta do Contrato de Repasse 313.905-53/2009 foram aplicados na realização do objeto contratado e de forma considerada aceitável, tanto que receberam parecer favorável da Caixa. Além disso, as indicações são de que as etapas realizadas podem ser aproveitadas para a conclusão das obras de pavimentação e drenagem.
21. Igualmente discordo de que se deva chamar em audiência o sr. Raimundo Nonato Leal. Segundo deflui dos autos, aquele responsável, enquanto à frente da Prefeitura Municipal de Governador Archer, promoveu a adequada execução de parte do contrato de repasse em questão e, em 29/11/2012, ao ver aproximar-se o final de sua gestão - e talvez com receio de que seu sucessor não desse continuidade ao empreendimento por ele iniciado -, requereu a glosa do restante dos serviços e devolução do saldo do acordo firmado, a fim de que pudesse apresentar a prestação de contas final (vide fls. 64, peça 1) . No entanto, a resposta negativa a este pleito somente veio a ser apresentada após 18/1/2013 (fls. 65, peça 1) , ou seja, após o término de seu mandato.
22.  Responsabilidade pela não conclusão do objeto do ajuste, então, somente deve ser atribuída ao Prefeito sucessor, sr. Jakson Valério de Sousa Oliveira, em função de, diante da negativa apresentada pela Caixa Econômica Federal, não haver adotado providências com vistas a dar continuidade e concluir o objeto do Contrato de Repasse 313.905-53/2009, de modo a dotá-lo de funcionalidade. Concordo com a unidade instrutiva, então, por que se deva promover a sua audiência.
23. Restituo, então, o feito à Secex-TCE, autorizando a realização da audiência do sr. Jakson Valério de Sousa Oliveira, a fim de que apresente razões de justificativa quanto a não haver dado continuidade e concluído as obras do Contrato de Repasse 313.905-53/2009, de 31/12/2009, celebrado entre a União, por intermédio do Ministério do Turismo, e o Município de Governador Archer/MA, com a interveniência da Caixa, de modo a dotá-las de funcionalidade, ficando aquela unidade instrutiva autorizada a explicitar os demais detalhamentos da proposta constante às fls. 8 da peça 5 e a encaminhar, em subsídio à manifestação requerida, cópia dos elementos considerados necessários.'
34. Em cumprimento ao despacho do relator à peça 8, por meio do Ofício 2680/2018-TCU/Secex-TCE, de 31/10/2018 (peça 9) foi realizada a audiência do Sr. Jakson Valério de Sousa Oliveira (CPF: XXX.977.363-XX) , prefeito do Município de Governador Archer/MA, na gestão 2013 a 2016, para apresentar razões de justificativas quanto à irregularidade detalhada a seguir: 
a) Irregularidades: não continuidade e não conclusão das obras do Contrato de Repasse 313.905-53/2009, de 31/12/2009, celebrado entre a União, por intermédio do Ministério do Turismo, e o Município de Governador Archer/MA, com a interveniência da Caixa, tendo por objeto a execução de pavimentação asfáltica e drenagem superficial no município de modo a dotá-las de funcionalidade; 
b) Conduta: não haver dado continuidade e concluído as obras do Contrato de Repasse 313.905-53/2009, de 31/12/2009, celebrado entre a União, por intermédio do Ministério do Turismo, e o Município de Governador Archer/MA, com a interveniência da Caixa, de modo a dotá-las de funcionalidade; 
c) Dispositivos violados: art. 37, caput, c/c o art. 70, parágrafo único, da Constituição da República Federativa do Brasil, art. 145 do Decreto 93.872/1986, art. 62 da Portaria Interministerial MPOG/MF/CGU 127, de 29 de maio de 2008, cláusula terceira, item 3.2, letras 'a', 'q' e 's' e cláusula oitava, item 8.7.2, letra 'a', do Contrato de Repasse 313.905-53/2009.
35. Transcorrido o prazo regimental fixado no Ofício 2680/2018-TCU/Secex-TCE, de 31/10/2018 (peça 9) , o Sr. Jakson Valério de Sousa Oliveira (CPF: XXX.977.363-XX) , em que pese o Aviso de Recebimento - AR anexo à peça 12 indicar a entrega da correspondência contendo o ofício de audiência no endereço do responsável em 7/1/2019, e o mesmo ter solicitado prorrogação de prazo para 'apresentação de defesa' em expediente datado de 18/1/2019 (peça 10) , não apresentou as razões de justificativas requeridas.
EXAME TÉCNICO
Da revelia do Sr. Jakson Valério de Sousa Oliveira (CPF: XXX.977.363-XX) , prefeito do Município de Governador Archer/MA na gestão 2013 a 2016.
36. Nos processos do TCU, a revelia não leva à presunção de que seriam verdadeiras todas as imputações levantadas contra os responsáveis, diferentemente do que ocorre no processo civil, em que a revelia do réu opera a presunção da verdade dos fatos narrados pelo autor. Dessa forma, a avaliação da responsabilidade do agente não pode prescindir da prova existente no processo ou para ele carreada.
Consequência da revelia do Sr. Jakson Valério de Sousa Oliveira (CPF: XXX.977.363-XX) , prefeito do Município de Governador Archer/MA, na gestão 2013 a 2016.
37. Ao não apresentar suas razões de justificativas o responsável deixou de produzir provas que elidissem a irregularidade a ele atribuída, em afronta às normas que impõem aos gestores públicos a obrigação legal de, sempre que demandados pelos órgãos de controle, apresentarem os documentos que demonstrem a correta utilização das verbas públicas, a exemplo do contido no art. 93 do Decreto-Lei 200/67: 'Quem quer que utilize dinheiros públicos terá de justificar seu bom e regular emprego na conformidade das leis, regulamentos e normas emanadas das autoridades administrativas competentes'.
38. Deve-se frisar que mesmo as razões de justificativas não sendo apresentadas, considerando o princípio da verdade real que rege esta Corte, procurou-se buscar elementos que se aproximassem o mais possível dessa realidade. Neste caso, não foram encontrados elementos favoráveis ao responsável que o eximam da irregularidade que macula suas contas. 
39. Com efeito, nesta TCE verifica-se que, embora não haja indício de que tenha se locupletado ou desviado os recursos públicos, ficou patente que ao Sr. Jakson Valério de Sousa Oliveira Gestão, prefeito do Município e Governador Archer/MA na gestão 2013 a 2016, conforme bem salientado pela Caixa e pontuado no despacho do Ministro Relator, acima transcrito, cabia retomar a execução do objeto dotando-o de funcionalidade. Na impossibilidade de fazê-lo, devidamente justificada, deveria ter adotado as medidas cabíveis para resguardo do erário (peça 1, p. 90) .
40. Portanto, a revelia do Sr. Jakson Valério de Sousa Oliveira não contribuiu para eximi-lo da irregularidade que macula suas contas que, portanto, devem ser julgadas irregulares, sem débito, com a aplicação da sanção prevista no art. 58, inciso I, da Lei 8.443/1992.
Prescrição da Pretensão Punitiva
41. Vale ressaltar que a pretensão punitiva do TCU, conforme Acórdão 1441/2016-TCU-Plenário, Relator: Benjamin Zymler, que uniformizou a jurisprudência acerca dessa questão, subordina-se ao prazo geral de prescrição indicado no art. 205 do Código Civil, que é de dez anos, contado da data de ocorrência da irregularidade sancionada, nos termos do art. 189 do Código Civil, sendo este prazo interrompido pelo ato que ordenar a citação, a audiência ou a oitiva do responsável. No caso em exame, não ocorreu a prescrição, uma vez que a última parcela da União no valor de R$ 175.101,80 foi desbloqueada em 20/4/2012, e o ato de ordenação da audiência ocorreu em 4/10/2018 (peça 8) .
Análise dos requisitos da boa-fé
42. Em se tratando de processo em que a parte interessada não se manifestou acerca das irregularidades imputadas, não há elementos para que se possa efetivamente aferir e reconhecer a ocorrência de boa-fé na conduta dos responsáveis, podendo este Tribunal, desde logo, proferir o julgamento de mérito pela irregularidade das contas, conforme nos termos dos §§ 2º e 6º do art. 202 do Regimento Interno do TCU. (Acórdão 2064/2011-TCU-Primeira Câmara (relator: Ubiratan Aguiar) , 6182/2011 - TCU - 1ª Câmara (relator: Weber de Oliveira) , 4072/2010 - TCU - 1ª Câmara (Relator: Valmir Campelo) , 1189/2009 - TCU - 1ª Câmara (Relator: Marcos Bemquerer) , 731/2008 - TCU - Plenário (Relator: Aroldo Cedraz) .
43. Dessa forma, o Sr. Jakson Valério de Sousa Oliveira (gestão 2013- 2016) , ex-prefeito do Município de Governador Archer/MA, deve ser considerado revel, nos termos do art. 12, §3º, da Lei 8.443/1992, devendo as contas serem julgadas irregulares, sem débito, aplicando-lhe a multa prevista no art. 58, inciso I, da Lei 8.443/1992.
CONCLUSÃO
44. Na fase interna definiu-se inicialmente a responsabilidade dos Srs. Raimundo Nonato Leal (Gestão 2009 a 2012) e Jakson Valério de Sousa Oliveira (Gestão 2013 a 2016) , em razão do não cumprimento do objeto pactuado no Contrato de Repasse 313.905-53/2009 (peça 1, p. 29-39) , celebrado entre a União, por intermédio do Ministério do Turismo, e o Município de Governador Archer/MA, tendo por objeto a execução de pavimentação asfáltica e drenagem superficial no município.
45. A Unidade Técnica propôs a inclusão do Município de Governador Archer/MA no rol de responsáveis, com base na jurisprudência desta Corte no sentido de que nas situações em que os recursos 'conveniados' são aplicados indevidamente, mas em benefício do Estado, Distrito Federal ou Município, sem que haja locupletamento por parte do agente público, a responsabilidade pelo ressarcimento da dívida é do ente federado, não havendo como imputar débito ao gestor (item 33 da instrução à peça 5) .
46. O Ministro-Relator, por sua vez, considerou que a imputação de débito não deva prevalecer neste feito, visto que em razão da natureza, as indicações são de que as etapas realizadas podem ser aproveitadas para a conclusão das obras de pavimentação e drenagem. Portanto, caberia apenas responsabilizar o Sr. Jakson Valério de Sousa Oliveira por não haver adotado providências com vistas a dar continuidade e concluir o objeto do Contrato de Repasse 313.905-53/2009, de modo a dotá-lo de funcionalidade (item 22 do despacho à peça 8) .
47. Adotadas as providências com vistas a compelir o responsável a apresentar razões de justificativas pela irregularidade e conduta que maculam suas contas, o responsável, embora devidamente ciente da notificação (item 13, retro) , não se manifestou, colocando-se na condição de revel, nos termos do art. 12, § 3º, da Lei 8.443/1992. 
48. No entanto, nos processos do TCU, a revelia não leva à presunção de que seriam verdadeiras todas as imputações levantadas contra os responsáveis, diferentemente do que ocorre no processo civil, em que a revelia do réu opera a presunção da verdade dos fatos narrados pelo autor. Neste caso, entretanto, a revelia opera em desfavor do agente responsabilizado, na medida em que não consta dos autos qualquer elemento que o exima da obrigação de, especialmente em função do princípio da continuidade administrativa, ter adotado medidas tendentes a dar continuidade e concluir o objeto do Contrato de Repasse 313.905-53/2009, de modo a dotá-lo de funcionalidade. 
49. Destarte, as contas do responsável devem ser julgadas irregulares, sem débito, aplicando-se ao Sr. Jakson Valério de Sousa Oliveira (CPF XXX.977.363-XX) , ex-prefeito do Município de Governador Archer/MA (gestão 2013 a 2016) , a multa prevista no art. 58, inciso I, da Lei 8.443/1992.
PROPOSTA DE ENCAMINHAMENTO
50. Diante do exposto, submetem-se os autos à consideração superior, propondo:
50.1. Com fulcro no art. 12, § 3º, da Lei 8.443, de 16 de julho de 1992, considerar revel o Sr. Jakson Valério de Sousa Oliveira (CPF XXX.977.363-XX) , prefeito do Município de Governador Archer/MA na gestão 2013 a 2016.
50.2. Com fundamento nos arts. 1º, inciso I, 16, inciso III, alínea 'b' da Lei 8.443/1992 c/c os arts. 19, parágrafo único, e 23, inciso III, da mesma Lei, e com arts. 1º, inciso I, 209, inciso II, 210, §2º, e 214, inciso III, do Regimento Interno, que sejam julgadas irregulares as contas do Sr. Jakson Valério de Sousa Oliveira (CPF XXX.977.363-XX) , prefeito do Município de Governador Archer/MA na gestão 2013 a 2016.
50.3. Aplicar, ao Sr. Jakson Valério de Sousa Oliveira (CPF XXX.977.363-XX) , a multa prevista no art. 58, inciso I, da Lei 8.443/1992 c/c o art. 268, inciso I, do Regimento Interno, fixando-lhe o prazo de 15 (quinze) dias, a contar da notificação, para comprovar, perante o Tribunal (art. 214, inciso III, alínea 'a', do Regimento Interno) , o recolhimento da dívida aos cofres do Tesouro Nacional, atualizada monetariamente desde a data do presente acórdão até a do efetivo recolhimento, se for paga após o vencimento, na forma da legislação em vigor. 
50.4. Autorizar, desde logo, nos termos do art. 28, inciso II, da Lei 8.443, de 1992, a cobrança judicial da dívida, caso não atendida a notificação. 
50.5. Autorizar, desde logo, o pagamento da dívida mencionada nos subitens anteriores, caso solicitado, em até 36 parcelas mensais e consecutivas, nos termos do art. 26 da Lei 8.443, de 1992 c/c o art. 217 do Regimento Interno - TCU, de 2011, fixando ao devedor o prazo de quinze dias, a contar do recebimento da notificação, para comprovar perante o Tribunal o recolhimento da primeira parcela e de trinta dias, a contar da parcela anterior, para comprovar o recolhimento das demais parcelas, devendo incidir sobre cada valor mensal, os encargos legais devidos (multa: atualização monetária) , na forma prevista na legislação em vigor. 
50.6. Remeter cópia do acórdão que vier a ser prolatado pelo Tribunal, ao Procurador-Chefe da Procuradoria da República no Estado do Maranhão, nos termos do art. 209, § 7º, do Regimento Interno/TCU, caso assim decida, para ajuizamento das ações cabíveis, informando-lhe que o inteiro teor da deliberação pode ser consultado no endereço http://www.tcu.gov.br/acordaos. 
50.7. Enviar cópia do Acórdão que vier a ser proferido à Caixa Econômica Federal e aos responsáveis Raimundo Nonato Leal (XXX.057.333-XX) e Jakson Valério de Sousa Oliveira (CPF XXX.977.363-XX) , para ciência, informando que a presente deliberação, acompanhada do Relatório e do Voto que a fundamenta, está disponível para a consulta no endereço www.tcu.gov.br/acordaos, além de esclarecer que, caso requerido, o TCU poderá fornecer sem custos as correspondentes cópias, de forma impressa."
3.	Em seu pronunciamento regimental, no entanto, o Ministério Público junto a esta Casa, neste ato representado pelo Subprocurador Lucas Rocha Furtado, manifestou sua divergência em relação à proposta oferecida pela unidade técnica, nos seguintes termos (peça 16) :
"[...]
Com as devidas vênias, divirjo da proposta formulada. 
Entendo que não há vinculação jurídica legítima a fundamentar responsabilidade do Sr. Jakson Valério de Sousa Oliveira em razão do Contrato de Repasse 313.905-53/2009. 
Verifica-se que a gestão do referido ex-prefeito compreendeu os anos de 2013 a 2016. Ocorre que o prefeito antecessor, Sr. Raimundo Nonato Leal, no final de seu mandato (novembro de 2012) , oficiou à Caixa no intuito de encerrar a avença, demonstrando a vontade do contratado (Município de Governador Archer-MA) em rescindir o contrato de repasse. O teor do expediente de peça 1, pg. 64 é, no meu entender, claro em veicular esse propósito, na medida em que solicita a glosa do restante dos serviços e a devolução do saldo do contrato, a fim de que possa apresentar prestação de contas final. Ao assim proceder, o então alcaide pretendeu exercer o legítimo direito de denunciar o contrato, conforme lhe facultava a Cláusula Décima Sétima, item 17:
'O presente Contrato poderá ser denunciado por qualquer das partes e rescindido a qualquer tempo, ficando os contratantes responsáveis pelas obrigações assumidas na sua vigência, creditando-se-lhes, igualmente, os benefícios adquiridos no mesmo período...' (Grifei) .
Dessa forma, não se encontrava na esfera de disponibilidade da Caixa recusar a denúncia promovida pelo Sr. Raimundo Nonato Leal e manter o município vinculado às cláusulas da avença. Caso houvesse alguma irregularidade a ser apurada, a depender da situação fática de aplicação dos recursos no momento do fim do contrato (no caso, por iniciativa do contratado) , a Caixa deveria ter adotado as providências necessárias, inclusive a competente tomada de contas especial em face do prefeito que geriu os recursos no período considerado, se fosse o caso, e não ficar inerte por mais de dois anos, passando a exigir do prefeito sucessor a continuidade do objeto.
O que ocorreu, todavia, como noticia os autos, foi que a Caixa se teria negado - a meu ver, de forma indevida - a atender à solicitação do município, oficializada em novembro de 2012, no intuito de colocar fim à avença (cf. informação de peça 1, pag. 5) . 
Há de se ressaltar, ademais, que não consta sequer que essa negativa da Caixa tenha sido comunicada oficialmente ao município. Ou seja, nunca entrou na esfera de conhecimento do Sr. Jakson Valério de Sousa Oliveira (cujo mandato iniciou-se em 2013, ou seja, posteriormente à manifesta intenção de denunciar o contrato, formalizada pelo seu antecessor) que a Caixa se teria oposto à vontade expressa do contratado em rescindir a avença.
Inclusive, nos termos da Portaria Interministerial nº 127/2008, não há possibilidade de se recusar a denúncia:
'Art. 61. O convênio ou contrato de repasse poderá ser denunciado a qualquer tempo, ficando os partícipes responsáveis somente pelas obrigações e auferindo as vantagens do tempo em que participaram voluntariamente da avença, não sendo admissível cláusula obrigatória de permanência ou sancionadora dos denunciantes' (Grifei) .
Não seria razoável, portanto, exigir do Sr. Jakson a adoção de providências no intuito de prosseguir na execução do objeto contratual, uma vez que esse já fora formalmente denunciado pelo município, por meio de ofício expedido pelo seu antecessor, em novembro de 2012. Anote-se que a Caixa só enviou comunicação ao Sr. Jakson solicitando a regularização da execução dos serviços de pavimentação asfáltica em novembro de 2014, ou seja, dois anos após o início do mandato desse responsável, ocasião em que, eventualmente, os serviços poderiam inclusive já estar concluídos, a expensas exclusivas de recursos locais. Ressalte-se que a última fiscalização in loco, para apurar a execução física da obra, ocorreu em agosto de 2011 (peça 1, pgs. 8-9) .
A meu ver, não se pode argumentar que o instrumento estaria vigente em razão das sucessivas prorrogações, uma vez que essas decorreram de ato unilateral da Caixa, mediante simples comunicações expedidas à municipalidade, sem que houvesse aderência formal do município a essas supostas prorrogações (cf., por exemplo, expedientes de pgs. 46 e 49, peça 1) . 
Nessas condições, não havendo débito a ser ressarcido e não tendo o Sr. Jakson gerido recursos abarcados pelo contrato de repasse em questão, nem lhe sendo exigível a adoção de providências para a continuidade de uma avença que fora previamente denunciada pelo seu antecessor, entendo não ser adequada sua responsabilização, nos termos propostos pela unidade técnica.
Ante o exposto, pedindo vênias à unidade técnica, manifesto-me no sentido de que a presente tomada de contas especial seja arquivada, com fundamento no art. 212 do Regimento Interno do TCU, sem julgamento do mérito, por ausência de pressupostos de constituição e de desenvolvimento válido e regular."
É o relatório.

não há.

Subprocurador-Geral Lucas Rocha Furtado.

TOMADA DE CONTAS ESPECIAL. NÃO CUMPRIMENTO DO OBJETO DE CONTRATO DE REPASSE FIRMADO COM O MINISTÉRIO DO TURISMO. IDENTIFICAÇÃO DE QUE O PERCENTUAL EXECUTADO CORRESPONDEU AO MONTANTE LIBERADO, DAÍ DECORRENDO O ENTENDIMENTO INICIAL DE QUE A NÃO CONCLUSÃO DO OBJETO DECORRERIA DA FALTA DE INICIATIVA DO PREFEITO SUCESSOR EM PROSSEGUIR COM A EXECUÇÃO DO AJUSTE. CONSTATAÇÃO DE QUE O PREFEITO ANTECESSOR, COM AMPARO EM DISPOSIÇÃO CONTRATUAL EXPRESSA, REQUEREU FORMALMENTE O ENCERRAMENTO DA AVENÇA, PLEITO, AO QUE TUDO INDICA, QUE NÃO CONTOU COM A CONCORDÂNCIA DA CAIXA, EMBORA NÃO SE IDENTIFIQUE QUE A RESPOSTA NEGATIVA AO REQUERIMENTO HAJA SIDO COMUNICADA AO MUNICÍPIO, QUE SOMENTE FOI INSTADO, DEPOIS DE DOIS ANOS, A CONCLUIR O OBJETO. AUSÊNCIA DE PRESSUPOSTOS DE CONSTITUIÇÃO E DE DESENVOLVIMENTO VÁLIDO E REGULAR DO PROCESSO. ARQUIVAMENTO.

TOMADA DE CONTAS ESPECIAL (TCE)

Em exame tomada de contas especial instaurada pela Caixa Econômica Federal (Caixa) , em razão do não cumprimento do objeto pactuado no Contrato de Repasse 313.905-53/2009 (peça 1, p. 2/39) , celebrado entre a União, por intermédio do Ministério do Turismo, e o Município de Governador Archer/MA, com a interveniência da Caixa, tendo por objeto a execução de pavimentação asfáltica e drenagem superficial naquela municipalidade.
2.	O Contrato de Repasse 313.905-53/2009 previu, para a execução integral de seu objeto, o montante de R$ 609.122,00, estabelecendo-se que, desse total, o valor de R$ 585.000,00 seria suportado pelo Ministério do Turismo, ficando a parcela restante, de R$ 24.122,00, corresponderia à contrapartida do município. Do total de recursos federais destinados ao instrumento, chegou a ser transferida a quantia de R$ 228.969,00, da qual foi efetivamente desbloqueado o valor de R$ 227.023,16, sendo que o montante liberado foi de R$ 238.400,61, somada a correspondente parcela de contrapartida.
3.	O ajuste em questão vigorou formalmente de 31/12/2009 a 30/6/2017, perpassando, assim, pelas gestões dos Srs. Raimundo Nonato Leal (Gestão de 2009 a 2012) e Jakson Valério de Sousa Oliveira (Gestão de 2013 a 2016) , Prefeitos Municipais de Governador Archer/MA.
4.	Segundo consta do dossiê CI/SR/GIGOV/SL 017/2015 (fls. 4/6, peça 1) , a Caixa, a pedido do Município de Governador Archer, realizou duas vistorias na execução física do empreendimento em destaque, constatando, na última delas (levada a efeito em 19/8/2011) , o percentual de 39,46% de execução, correspondentes a uma aplicação de R$ 238.426,18 no objeto contratado.
5.	Nesse estágio do empreendimento, contudo, o Sr. Raimundo Nonato Leal, ainda à frente da Prefeitura, solicitou, em 29/11/2012 (peça 1, p. 64) , a glosa dos serviços restantes e a devolução do saldo do contrato, a fim de que pudesse prestar contas do contrato de repasse (fls. 64, peça 1) . Ao que tudo indica, no entanto, tal pleito não foi acolhido pela Caixa, que, dois anos mais tarde, notificou os dois prefeitos com vistas à regularização do quadro, mediante a conclusão do objeto, sob pena de deverem promover a devolução dos recursos aplicados (fls. 8/11, peça 1) . 
6.	O tomador de contas atribuiu responsabilidade, pelo valor original de R$ 227.023,16, correspondente ao somatório de parcelas de recursos federais desbloqueados pela Caixa, ao Sr. Raimundo Nonato Leal, Prefeito Municipal no quadriênio 2009/2012, em função de, na qualidade de signatário do contrato de repasse e gestor do município à época da liberação dos recursos, dispor de tempo e recursos suficientes para a execução e conclusão do objeto, entendendo que sua omissão resultou em dano ao erário, decorrente da ausência de funcionalidade do objeto parcialmente executado. A responsabilidade pelo débito ainda foi estendida, solidariamente, ao Sr. Jakson Valério de Sousa Oliveira, Prefeito Municipal no quadriênio 2013/2016, por considerar-se que ele, enquanto sucessor e em nome do princípio da continuidade administrativa, deveria haver retomado a execução do objeto, com vistas a dotá-lo de funcionalidade.
7.	Já no âmbito desta Casa, no entanto, presente o aspecto de que, diferentemente de outras formas de transferências voluntárias em que o concedente libera antecipadamente o total das verbas acordadas, nos contratos de repasse a Caixa somente desbloqueia a parte dos recursos que considera corretamente aplicada, retendo em seu poder o saldo remanescente, e tendo em vista os indicativos de que, no caso, houve a incorporação daquilo que foi executado ao patrimônio municipal e que inexistiriam indícios de locupletamento ou desvio de finalidade, a SecexTCE por um lado, apresentou proposta no sentido de promover-se a citação individual do Município de Governador Archer/MA em relação ao débito no valor original de R$ 227.023,16 e, de outro, levar-se a efeito a audiência dos Srs. Raimundo Nonato Leal e Jakson Valério de Sousa Oliveira, a fim de que apresentassem razões de justificativa em relação a não conclusão das obras do contrato de repasse em tela (peça 5) .
8.	Vindo os autos pela primeira vez ao meu descortino, divergi de que devesse prevalecer a imputação de débito, tendo em vista as evidências de que os valores efetivamente entregues à Prefeitura Municipal de Governador Archer por conta do Contrato de Repasse 313.905-53/2009 foram aplicados na realização do objeto contratado e de forma considerada aceitável, tanto que receberam parecer favorável da Caixa, bem como as indicações de que as etapas realizadas podem ser aproveitadas para a conclusão das obras de pavimentação e drenagem. Discordei, igualmente, do chamamento em audiência do Sr. Raimundo Nonato Leal, diante dos indicativos de que aquele responsável, enquanto à frente da Prefeitura Municipal de Governador Archer, promoveu a adequada execução de parte do contrato de repasse em questão e, em 29/11/2012, ao ver aproximar-se o final de sua gestão - e talvez com receio de que seu sucessor não desse continuidade ao empreendimento por ele iniciado -, requereu a glosa do restante dos serviços e devolução do saldo do acordo firmado, a fim de que pudesse apresentar a prestação de contas final (vide fls. 64, peça 1) , sem receber resposta a esse pleito durante a duração de seu mandato (peça 8) .
9.	Em função de entender, à época, que a responsabilidade pela não conclusão do objeto do ajuste somente deveria ser atribuída ao Prefeito sucessor, Sr. Jakson Valério de Sousa Oliveira, em função de não haver adotado providências, durante a sua gestão, com vistas a dar continuidade à execução do Contrato de Repasse 313.905-53/2009, concordei com que se devesse promover a sua audiência (peça 5) .
10.	Promovida audiência do Sr. Jakson Valério de Sousa Oliveira e caracterizada a sua revelia, a SecexTCE, em uníssono (peça 13, p. 9/10, e peças 14 e 15) , apresentou proposta no sentido de que suas contas fosse julgadas irregulares, sem débito, com a aplicação da multa do inc. I do art. 58 da Lei 8.443/1992.
11.	Na visão do Ministério Público junto a esta Casa, no entanto, não haveria vinculação jurídica legítima para fundamentar a responsabilidade do Sr. Jakson Valério de Sousa Oliveira em razão do Contrato de Repasse 313.905-53/2009 (peça 16, p. 2) .
12.	Para justificar tal argumento, relembra o representante do Parquet especializado que o Prefeito antecessor, no final de seu mandato (novembro de 2012) , oficiou à Caixa no intuito de encerrar o Contrato de Repasse 313.905-53/2009, nitidamente demonstrando a intenção de denunciar o contrato, direito que era facultado a qualquer das partes, nos termos da Cláusula Décima-Sétima daquele instrumento (peça 1, p. 38) . A seu ver, aliás, não se encontrava na esfera de disponibilidade da Caixa recusar a denúncia do contrato promovida pelo sr. Raimundo Nonato Leal e manter o município vinculado às cláusulas da avença, entendimento que é reforçado pelo disposto no art. 61 da Portaria Interministerial 127/2008. Contaria a Caixa, apenas, com o poder-dever de adotar as providências necessárias, caso identificada irregularidade, inclusive a competente tomada de contas especial em face do prefeito que geriu os recursos, mas não de ficar inerte por mais de dois anos e, então, exigir do alcaide sucessor a continuidade do objeto (peça 16, p. 2) .
13.	Na sua visão, não poderia a Caixa, dois anos após tanto o início do mandato do Prefeito sucessor quanto à denúncia do contrato de repasse, exigir do novo ocupante da Prefeitura Municipal de Governar Archer/MA o prosseguimento na execução do objeto contratual, quando o instrumento já não mais se encontrava vigente. Quanto a isso, ainda defende que não se poderia arguir que o ajuste continuava em vigor, em razão de sucessivas prorrogações, dada à constatação de que essas decorreram de ato unilateral da Caixa, mediante simples comunicações à municipalidade, sem que houvesse aderência formal do município a essas supostas prorrogações (são mencionados como exemplos os expedientes das páginas 47 e 49 da peça 1) .
14.	Em face desse quadro, ao ressaltar que não há débito a ser ressarcido e que o Sr. Jakson não geriu recursos do Contrato de Repasse 313.905-53/2009, nem lhe seria exigível a adoção de providências para a continuidade de avença previamente denunciada por seu antecessor, o MP/TCU alvitra que esta TCE seja arquivada, sem julgamento de mérito, por ausência de pressupostos de constituição e de desenvolvimento válido e regular do processo.
15.	Diante dos elementos constantes dos autos e à vista dos alertas aportados pelo representante do Ministério Público junto a esta Casa, cujas análises incorporo como minhas razões de decidir, revejo o posicionamento que fundamentou a audiência realizada e igualmente entendo presentes os requisitos para arquivar os presentes autos.
	Ante o exposto, com as vênias de estilo à unidade instrutiva por acompanhar o posicionamento divergente do Ministério Público de Contas, manifesto-me no sentido de que o Tribunal aprove o acórdão que ora submeto à apreciação deste Colegiado.
TCU, Sala das Sessões Ministro Luciano Brandão Alves de Souza, em 14 de julho de 2020.
AUGUSTO SHERMAN CAVALCANTI 
Relator